臺灣高等法院臺南分院民事判決　　　　 100年度重上字第21號
上　訴　人　第一商業銀行股份有限公司
法定代理人　蔡慶年
訴訟代理人　辛純昌
　　　　　　許智傑
　　　　　　鄭曉東　律師
　　　　　　魏緒孟　律師
被　上訴人　巫永祥
訴訟代理人　黃厚誠　律師
　　　　　　楊聖芬　律師
上列當事人間請求分配表異議之訴事件，上訴人對於中華民國10
0年1月11日臺灣臺南地方法院第一審判決（99年度重訴字第185
號）提起上訴，本院於100年11月8日言詞辯論終結，判決如下：
    主  文
原判決關於駁回上訴人後開第二項部分之訴，暨訴訟費用之裁判
均廢棄。
臺灣臺南地方法院九十八年度執字第五○四二八號民事執行事件
於民國九十九年七月二十七日所製作分配表次序欄第七項被上訴
人應受分配之金額應如附表第七項所示；分配表次序欄第八、九
項上訴人應受分配之金額應如附表第八、九項所示。
其餘上訴駁回。
第一、二審訴訟費用由上訴人負擔三分之一，餘由被上訴人負擔
。
    事實及理由
一、上訴人主張：
    伊係原審法院98年度司執字第50428號強制執行事件之債權
    人，接獲原審法院於民國（下同）99年7月27日製作之分配
    表，定於同年8月27日實行分配，伊發現該分配表所載次序6
    、7應分配予被上訴人之執行費及第一順位抵押權所擔保優
    先債權受償額，因被上訴人並未提出債權證明證明對桂崇德
    有任何債權存在，則前開分配表對被上訴人之分配即有不當
    ，應予剔除。縱真有債權存在，然其中2紙本票發票日期為
    91年1月15日、02月12日，金額共新臺幣（下同）550萬元，
    均係於抵押權約定存續期間之前所成立債權，並非抵押權擔
    保範圍；且抵押權設定應登記債權種類，是被上訴人全部債
    權非屬系爭抵押權登記債權種類，自非擔保範圍所及。被上
    訴人並未提出普通債權執行名義參與分配，依強制執行法第
    34條第l項規定，本件分配表仍應剔除對被上訴人所為之分
    配。伊於分配期日前之8月10日具狀異議，被上訴人為反對
    陳述，異議未終結。爰依強制執行法第41條規定提起本件分
    配表異議之訴等語（原審為上訴人全部敗訴之判決。上訴人
    不服原判決全部提起上訴）。上訴聲明：1.原判決廢棄。2.
    臺灣臺南地方法院98年度司執字第50428號強制執行事件中
    華民國99年7月27日製作之「民事執行處強制執行金額計算
    書分配表」，內載「次序6，參與分配執行費，債權人巫永
    祥，分配金額64,000元」及「次序7，第1順位抵押權，債權
    人巫永祥，債權原本800萬元，分配比率99.2964％，分配金
    額7,943,708元，不足額56,292元」應予剔除，不得列入分
    配，並應依剔除後之分配次序金額重新製作分配表。
二、被上訴人則以：系爭820萬元債權無論為抵押權設定時或設
    定後發生，均為系爭最高限額抵押權所擔保之債權；且本件
    本票票據債權既經登載於抵押權設定契約書而視為登記簿之
    一部，則被上訴人對桂崇德之本票債權自為抵押權效力所及
    。且系爭抵押權早於92年4月間設定，桂崇德係93年6月25日
    才為訴外人弘夏光學股份有限公司（下稱弘夏公司）所負債
    務擔任連帶保證人，伊並無虛設抵押權必要等語，資為抗辯
    ；併為答辯聲明：上訴駁回。
三、兩造不爭執事項：
  (一)被上訴人就債務人桂崇德所有坐落：(1)台南市○區○○段23
    0-99號土地及同地段建號18935號，即門牌號碼台南市○區
    ○○路二段41號房屋。(2)台南市○區○○段134號土地及同
    地段建號116號，即門牌號碼台南市○區○○○街59號房屋（
    下均稱系爭不動產），於92年4月14日設定最高限額800萬元
    之第一順位抵押權。
  (二)上訴人持原審核發之94年度執字第42263號債權憑證為執行
    名義，聲請強制執行桂崇德所有之系爭不動產；經原審98年
    度司執字第50428號強制執行事件實施拍賣，被上訴人於99
    年9月16日持發票人為「桂崇德」、發票日分別為91年1月15
    日、91年2月12日及92年4月09日，面額分別為300萬元、250
    萬元及270萬元之本票3紙及系爭不動產之他項權利證明書等
    文件，聲明參與分配。
  (三)系爭不動產拍定價額為8,651,000元，經原審製作分配表；
    分配表記載「次序6，參與分配執行費，債權人巫永祥，分
    配金額64,000元」及「次序7，第l順位抵押權，債權人巫永
    祥，債權原本800萬元，分配金額7,943,708元，不足額56,2
    92元」，定期於99年8月27日實行分配。上訴人於99年8月10
    日就系爭分配表聲明異議。
  以上事實，有分配表、異議狀、土地暨建物登記謄本為證，堪
  信為真實。
四、本件爭點為：被上訴人對桂崇德之本票債權是否為真正？若
    該本票債權為真正，是否為最高限額抵押權擔保範圍所及？
    經查：
  (一)查強制執行事件之債權人以他債權人聲明參與分配之債權不
    存在為異議權之理由，依強制執行法第41條規定提起分配表
    異議之訴，本質上含有消極確認債權不存在訴訟之性質，須
    於確認該有爭議之債權不存在後，始得為剔除該債權於分配
    表外之形成判決，依舉證責任分配法則，應由主張該債權存
    在之被告負舉證之責。最高法院著有100年度台上字第1834
    號判決可資參照。查上訴人起訴請求對原審98年度司執字第
    50428號強制執行事件，就被上訴人依99年7月27日分配表所
    得受分配「參與分配執行費64,000元」及「分配金額7,943,
    708元之債權額」，應減為0元，為分配表異議之訴。揆諸前
    開說明，即應由被上訴人就其與桂崇德間之消費借貸法律關
    係存在乙節負舉證責任。
  (二)次按稱最高限額抵押權者，謂債務人或第三人提供其不動產
    為擔保，就債權人對債務人一定範圍內之不特定債權，在最
    高限額內設定之抵押權。最高限額抵押權所擔保之債，以由
    一定法律關係所生之債權或基於票據所生之權利為限；又按
    最高限額抵押權人就已確定之原債權，僅得於其約定之最高
    限額範圍內，行使其權利。前項債權之利息、遲延利息、違
    約金，與前項債權合計不逾最高限額範圍者，亦同，民法第
    881條之1及881條之2分別定有明文。經查：
  1.查桂崇德早在92年04月14日即提供系爭房地供被上訴人設定
    最高限額800萬元抵押權，其權利存續期間，自92年4月09日
    起至102年4月09日止，有土地建築改良物抵押權設定契約書
    及建物登記謄本可按（見原審卷第16-17頁）。又被上訴人
    提出桂崇德所簽發，發票日為91年1月15日、2月12日、92年
    4月9日，面額分別為300萬元、250萬元、270萬元之本票共3
    紙及匯款回條，證明其對桂崇德之債權存在。揆諸前開說明
    ，系爭不動產係擔保被上訴人與桂崇德約定在92年4月9日起
    至102年4月09日止現在及將來在限額內之借款、利息、遲延
    利息、違約金等及實行抵押權之費用與因債務不履行而發生
    之損害賠償為基礎之法律關係，而衍生之一切債權債務，均
    為系爭本金最高限額800萬元抵押權擔保之範圍。
  2.上訴人抗辯稱被上訴人並非有資力之人，系爭820萬元債權
    乃屬虛偽云云；然經本院函查財政部臺灣省南區國稅局台南
    分局、安南稽徵所有關被上訴人於90至92年度所得狀況，經
    該局、所分以100年4月25日南區國稅臺南二字第1000021246
    號、100年4月18日南區國稅安南二字第1000006825號函暨檢
    送被上訴人90至92年度綜合所得稅核定通知書（見本院卷第
    45-47、49頁證物存置袋）。被上訴人與其配偶黃秀鳳90至
    92年度所得總額經核定為2,129,600元、2,081,517元、1,94
    9,164元。觀之前開所得稅核定通知書所載，被上訴人家庭
    收入狀況每年約200萬元；90至92年度銀行存款利息分別為
    26,115元（90年度，中華商銀）、9,048元（91年度，中華
    商銀）、8,592元（91年度，安泰商銀）、5,976元（92年度
    ，安泰商銀），以年利率1.5％計算，其存款90至92年度約
    有1,741,000元、1,176,000元、398,400元，其配偶黃秀鳳
    年租賃所得有1,231,200元（見本院卷第45-47、49頁），再
    者，依被上訴人提出之台新國際商業銀行（下稱台新銀行）
    存摺所示，被上訴人陸續有多筆基金贖回款項（見本院卷第
    115頁），則被上訴人確有相當資金可供運用；再被上訴人
    於92年4月9日基金贖回金額2,50,276元，另桂崇德台新銀行
    帳戶於92年4月24日被上訴人匯款存入270萬元，亦有台新銀
    行存款歷史交易明細查詢表在卷足憑（見本院卷第52、115
    頁），核與玉山銀行台南分行存戶交易明細表記載被上訴人
    轉帳匯出270萬元相符（見本院卷第99頁）。且系爭270萬元
    匯款，桂崇德分於92年4月28日、29日轉帳轉出至桂克明、
    江麗娟、瑞士商蘇黎世人壽保險股份有限公司、安聯人壽保
    險股份有限公司等帳戶，並無上訴人所指系爭270萬元再轉
    入被上訴人名下帳戶之情，有台新銀行100年6月28日台新作
    文字第10011873號函在卷可佐（見本院卷第88頁）。是被上
    訴人主張於92年4月24日匯款270萬元予桂崇德，堪可信採。
    且被上訴人與桂崇德於92年04月14日即就桂崇德所有系爭不
    動產設定最高限額抵押權800萬元，顯較桂崇德於93年6月25
    日為弘夏公司擔任連帶保證人為早，衡情被上訴人與桂崇德
    間倘未有債權債務關係，實無預設本件最高限額抵押權之必
    要。
  3.又桂崇德所簽發另紙發票日期92年4月09日、票面金額270萬
    元之本票，被上訴人既已於92年4月24日匯款270萬元予桂崇
    德，業如前述，則系爭270萬元自屬系爭最高限額抵押權權
    利存續期間即自92年4月9日起至102年4月09日止發生之債務
    ，自為系爭本金最高限額800萬元抵押權擔保範圍所及。上
    訴人雖辯稱本件抵押權設定契約書及其附件等並未記載抵押
    權擔保債權種類，其他約定事項第一點之記載應視為領款條
    件之約定，非擔保本票債權之旨，自非系爭抵押權擔保範圍
    所及云云；惟查，抵押權設定契約書其他約定事項第一點記
    載：「抵押權設定登記後，債務人另立收據及支票或本票領
    款。」（見原審卷第90、92頁），查本件係桂崇德向被上訴
    人借款，衡諸一般借貸習慣，債務人通常書立借據，並開立
    支票或本票以為借款之擔保，債權人始將借貸款項交付，是
    依照前揭其他約定事項記載，借款債權或本票債權均屬本件
    最高限額抵押權所擔保之債權。則前開270萬元之本票債權
    ，自為本件最高限額抵押權擔保效力所及。上訴人雖主張系
    爭最高限額抵押權乃係於92年04月14日設定，依民法物權編
    施行法第17條之規定，於96年3月28日修正之民法第881條之
    1第2項於修正施行前設定之最高限額抵押權不適用云云；然
    參以該條之立法理由謂：「最高限額抵押權之設定，其被擔
    保債權之資格有無限制？向有限制說與無限制說二說，鑑於
    無限制說有礙於交易之安全，爰採限制說，除於第1項規定
    對於債務人一定範圍內之不特定債權為擔保外，並增訂第2
    項限制規定，明定以由一定法律關係所生之債權或基於票據
    所生之權利，始得為最高限額抵押權所擔保之債權（日本民
    法第398條之2參考）。」揆諸該條立法理由，乃係指於96年
    03月28日最高限額抵押權修正公布前之最高限額抵押權擔保
    債權種類，向有無限制說及限制說之爭議，為保護交易安全
    ，始設有該項之限制，是票據債權既於修正公布後仍屬最高
    限額抵押權擔保範圍，則本件本票債權成立於96年03月28日
    修正公布前，自屬最高限額抵押權擔保範圍所及，上訴人前
    開主張，顯不可採。
  4.按「最高限額抵押權定有存續期間者，其抵押權設定契約書
    如未約定擔保既已發生之債權，則在抵押權存續期間內所發
    生之債權，始為抵押權效力所及。」故現在特定債權（抵押
    權設定時已存在者）是否在擔保範圍，應依情形定之。若僅
    有存續期間之約定，又未約明包括擔保現在之債權，並已辦
    理登記時，而特定債權係發生於該期間之前者，則該債權不
    在擔保範圍（最高法院90年度台抗字第302號裁定、89年度
    台上字第594號判決、82年度台抗字第604號裁定意旨參照）
    。查：系爭最高限額抵押權存續期間為自92年4月9日起至10
    2年4月09日止，然被上訴人提出系爭3紙本票之其中2紙本票
    ，發票日期分為91年01月15日、2月12日，票面金額300萬元
    、250萬元，係發生於本件最高限額抵押權設定登記前，為
    被上訴人所不爭（見原審卷第35頁），而系爭抵押權設定契
    約書及其他約定事項載明：「抵押權設定登記後，債務人另
    立收據及支票或本票領款。」係針對設立後之款項為規定，
    未約明擔保範圍包括前已發生之前開2筆共550萬元之債權，
    並登記無誤（見原審卷第59-63頁），依上開說明，自非本
    件最高限額抵押權擔保範圍所及。被上訴人主張系爭最高限
    額抵押權本有約定擔保過去已發生之債權，且經登記云云，
    尚不足採。是系爭550萬元債權縱令存在既非系爭抵押權擔
    保效力所及，而亦屬普通債權，被上訴人既未有執行名義，
    依強制執行法第34條第1項之規定，自不得參與分配。
  5.又按「前項費用及其他為債權人共同利益而支出之費用，得
    求償於債務人者，得就強制執行之財產先受清償。」，強制
    執行法第29條第2項定有明文，復按「強制執行法第29條第2
    項所定得就強制執行之財產優先受償者，以債權人因強制執
    行而支出之費用得求償於債務人者為限。」（最高法院55年
    台上字第2591號判例參照）。是被上訴人持有對桂崇德所主
    張共計820萬元債權之3紙本票及系爭不動產之他項權利證明
    書作為債權證明，其中本票發票日期92年4月9日，票面金額
    為270萬元應係對桂崇德第一順位最高限額抵押權所擔保範
    圍，已如前述，系爭參與分配執行費64,000元因屬強制執行
    支出之費用而得求償於債務人者，依法本可優先受償，是依
    系爭分配表被上訴人於原審98年度司執字第50428號分配表
    所得受分配者係「參與分配執行費64,000元」及「分配金額
    2,700,000元之債權額」。
五、綜上所述，上訴人依強制執行法第41條規定，提起本件分配
    表異議之訴，請求原審98年度司執字第50428號強制執行事
    件於99年07月27日製作之分配表次序欄第七項被上訴人應受
    分配之金額應如附表第七項所示；分配表次序欄第八、九項
    上訴人應受分配之金額應如附表第八、九項所示。就上開應
    准許部分，原審未予詳察，遽為上訴人敗訴之判決，於法尚
    有未合，上訴意旨指摘原判決此部分不當，求予廢棄改判，
    為有理由，爰由本院予以廢棄改判如主文第二項所示。上訴
    人其餘上訴則為無理由，應予駁回。
六、本件事證已臻明確，兩造其餘攻擊防禦方法及證據資料，核
    與本件判決結果不生影響，爰不一一加以論述，併予敘明。
七、據上論結，本件上訴為一部有理由，一部無理由，依民事訴
    訟法第449條第1項、第450條、第79條，判決如主文。
中    華    民    國   100    年    11    月    22    日
                  民事第四庭    審判長法  官  吳上康
                                      法  官  蔡勝雄
                                      法  官  王浦傑
上為正本係照原本作成。
如不服本判決，應於收受送達後20日內向本院提出上訴書狀，其
未表明上訴理由者，應於提出上訴後20日內向本院補提理由書狀
（均須按他造當事人之人數附繕本）上訴時應提出委任律師或具
有律師資格之人之委任狀；委任有律師資格者，另應附具律師資
格及釋明委任人與受任人有民事訴訟法466條之1第1項但書或第2
項（詳附註）所定關係之釋明文書影本。如委任律師提起上訴者
，應一併繳納上訴審裁判費。
中    華    民    國   100    年    11    月    24    日
                                      書記官  蔡振豐
【附註】
民事訴訟法第466條之1：
(1)對於第二審判決上訴，上訴人應委任律師為訴訟代理人。但上
  訴人或其法定代理人具有律師資格者，不在此限。
(2)上訴人之配偶、三親等內之血親、二親等內之姻親，或上訴人
  為法人、中央或地方機關時，其所屬專任人員具有律師資格並
  經法院認為適當者，亦得為第三審訴訟代理人。
民事訴訟法第466條之2第1項：
  上訴人無資力委任訴訟代理人者，得依訴訟救助之規定，聲請
  第三審法院為之選任律師為其訴訟代理人。